【裁判字號】    88,簡上,345
【裁判日期】    890322
【裁判案由】    清償借款
【裁判全文】
台灣台北地方法院民事判決  八十八年度簡上字第三四五號
    上  訴  人  乙○○
    訴訟代理人  梁穗昌律師
    複  代理人  郭惠雯律師
    被上訴人    環華證券金融股份有限公司
                            住台北市○○路○段五十一號十七樓
    法定代理人  丙○○      住.
    訴訟代理人  甲○○      住.
                丁○○      住.
右當事人間請求清償借款事件，上訴人對於中華民國八十八年四月十二日本院台北簡
易庭八十八年度北簡字第二０四一號第一審判決提起上訴，本院判決如左：
    主      文
上訴駁回。
第二審訴訟費用由上訴人負擔。
    事      實
甲、上訴人方面：
  一、聲明：如主文所示。
    (一)、原判決廢棄。
    (二)、駁回被上訴人在第一審簡易之訴。
  二、陳述：除與原宣示判決筆錄記載相同者，予以引用之外，另補稱：
    (一)、上訴人並未曾於民國（下同）八十七年九月二日委由豐銀證券公司購買聚亨
        公司股票一十二萬股（下稱系爭聚亨股票），豐銀證券公司之作業顯然錯誤
        ，且豐銀證券公司之營業員黃淑媛已到庭承認上訴人並未下單購買系爭聚亨
        股票，豐銀證券公司在未依法經上訴人之委託或取得上訴人出具之委託書即
        擅自任由第三人以上訴人名義買賣股票，自非上訴人所應負責。
      １、依證券交易法第一百五十八條規定：「證券經紀商接受於有價証券集中交
          易市場為買賣之受託契約，應依據証券交易所所訂受託契約準則訂定之。
          」而台灣證券交易所股份有限公司證券經紀商受託契約準則第三條第三項
          規定：「受託契約，並認定以證券交易所章程營業細則、公告、證券商業
          同業同會規約及本契約準則為其契約之一部」、第四條第三項規定：「代
          理人須先取得委託人之委託書，方得代辦委託買賣」。職是之故，豐銀證
          券公司未取得上訴人所出具委託代理人之書面，即任由第三人代理被告買
          賣，顯然違反受託契約，不但不得主張「表見代理」，更應賠償上訴人之
          損失。而被上訴人與上訴人間無直接連繫，被上訴人係經其代理人豐銀證
          券公司通知所謂上訴人融資買賣而墊資，並非上訴人或上訴人之代理人通
          知上訴人墊款，豐銀證券公司係被上訴人之代理人，業經其自認在案，並
          非上訴人之代理人，被上訴人自不得就豐銀證券公司通知其墊款之行為主
          張上訴人應對豐銀證券公司之行為負表見代理之責。
      ２、上訴人於豐銀證券公司係為捧場增加客戶人數，證人黃淑媛謂係開給訴外
          人施光訓使用云云，完全不實。
        、證人黃淑媛為系爭交易接單之營業員，本件交易證人已表示並非上訴人
            下單，其為規避未取得當事人委任書即同意第三人下單違反規章及契約
            之責任，故為不實陳述，其證稱上訴人開戶時，施翠蓮當他的面對證人
            說開戶要給施光訓用云云，完全係杜撰之詞。更何況當事人係上訴人，
            上訴人未表示供施光訓使用，施翠蓮豈有權將上訴人帳戶供人使用？
        、按開戶過程之填寫資料、收取文件係在證券公司入口處櫃檯為之，與證
            人實際從事買賣股票之營業大廳並非同一處，證人亦非辦理開戶之服務
            人員，如何能於上訴人開戶時親身見聞？當然更不可能有所謂告知戶頭
            要交給第三人使用情事，請鈞院明鑒。
        、至於被上訴人所呈存證信函並非上訴人所寫，並非上訴人筆跡。
      ３、台灣證券交易所股份有限公司證券經紀商受託契約準則第四條規定「證券
          經紀商必須依據委託人或其代理人之書信、電報、電話ＩＣ卡或當面委託
          ，方得填、印製證券交易法第八十七條所規定之委託書承辦之」、「代理
          人須先取得委託人之委任書，方得代辦委託買賣及在業務憑証上簽章」，
          又台灣證券交易所股份有限公司營業細則第七十五條規定委託人未能親自
          辦理前項規定事項者︵即買賣證券︶，應以書面委託代理人代為辦理，凡
          此已一再揭櫫第三人需有本人之書面委託始得代理下單，此為同時維護本
          人及券商間交易安全之証券交易法一五八條強制特別規定事項，任何人不
          得排除其適用，本件信用交易被上訴人之代理人豐銀證券公司明知未有委
          任書而接受第三人下，顯然違背契約特別約定事項，應由豐銀證券公司自
          負其責，不得遽令上訴人負責。
      ４、自被上訴人所呈該公司與豐銀證券股份有限公司所締「融資融券業務代理
          契約書」第一、二條以觀，被上訴人就投資人融資融券事項授與代理權予
          豐銀證券公司，易言之，本件信用交易豐銀證券公司係被上訴人公司之代
          理人，蓋上訴人乙○○已一再指明絕無親自或委由任何第三人下單購買系
          爭股票，豐銀証券公司明知依規定未取得當事人委任書，即不得接受由第
          三人代理當事人名義下單，明知故犯，至少有重大過失，被上訴人墊款既
          因其代理人之故意違法所致，自應由本人即被上訴人環華證金公司自負其
          責，始為正辦。
      ５、矧據被上訴人環華證券金融股份有限公司融資融券業務操作辦法第九條第
          一項規定，開立信用帳戶之委託人為自然人者，被上訴人應徵信審定，詎
          被上訴人迄今僅提出一件連填表或開戶日期皆付之闕如之所謂「開立證券
          信用交易帳戶申請表」，被上訴人究竟如何徵信？甚至有無徵信？皆有可
          疑。按本件上訴人當初開證券戶純係捧場，並無實際從事交易，若被上訴
          人善盡徵信責任，當不致發生本件紛爭，被上訴人若主張上訴人係授權第
          三人購買系爭股票，自應負舉證責任，被上訴人有作業疏漏在前，並且被
          上訴人代理券商豐銀証券公司故意違法在後，竟請求上訴人應給付本件墊
          款，顯失衡平。
    (二)、被上訴人無可主張表見代理，理由及證據如下：
      １、被上訴人當初係透過豐銀證券公司之通知而墊款，與上訴人並無接觸，亦
          非上訴人或被上訴人八十八年七月十三日所呈存證信函中所載施光訓通知
          被上訴人墊款，不可不辨，因此被上訴人並無就系爭股票買賣之下單行為
          ，主張表見代理之餘地。蓋被上訴人並未證明施光訓有以上訴人之代理人
          自居而與被上訴人為任何法律行為，被上訴人主張表見代理云云，應有誤
          會。
      ２、豐銀證券公司於受託買賣時須依證券交易所章程或營業細則或公告之規定
          辦理，若有違反即視為違背受託契約，此有台灣證券交易所股份有限公司
          證券經紀商受託契約準則第十八條可稽，職是，依法依約既已定明第三人
          必須持有上訴人之委任書，豐銀證券公司始可接受代理下單，系爭股票買
          賣豐銀證券公司明知並違反規定在未取得委任書之情形下擅自下單，自無
          主張表見代理之餘地，更何況依民法第一百六十九條規定，表見代理在第
          三人明知其無代理權或可得而知者不在此限，被上訴人之代理人豐銀證券
          公司係專業證券代理人，其明知依約定未取得當事人委任書，即不得接受
          由第三人代理當事人名義下單，明知故犯，至少有重大過失，依法已不得
          主張表見代理，其理甚明。
      ３、豐銀證券未接獲當事人親自或以委託書委託第三人下單，除違反台灣證券
          交易所股份有限公司證券經紀商受託契約準則第四條規定外，亦與台灣證
          券交易所股份有限公司營業細則第七十五條規定不符，依前揭營業細則第
          一百三十五條規定，證券交易所股份有限公司得通知其限期改善或補正，
          惟豐銀證券實際上不可能補正本件買賣合法要件之欠缺，矧前揭營業細則
          為台灣證券交易所股份有限公司為規範各證券公司所定，被上訴人並無任
          何根據即主張其違規不影響委託人所為交易之效力，上訴人亦不必為證券
          商作業上之違法違約行為負責，被上訴人主張並不可採。
  三、證據：除援用原審之立證方法外，另補提台灣證券交易所股份有限公司證券經
      紀商受託契約準則及台灣證券交易所股份有限公司營業細則一份為證。
乙、被上訴人方面：
  一、聲明：如主文所示。
  二、陳述：除與原宣示判決筆錄記載相同者外，予以引用外，另補稱：
    (一)、本件上訴人主張其並未於八十七年九月二日在豐銀證券公司買進系爭聚亨股
        票云云，顯無理由：
      １、依據兩造簽訂之融資融券契約書第一條之規定，甲方（上訴人）向乙方（
          被上訴人）融資融券所生之權利義務，應依乙方融資融券業務操作辦法，
          及有關法令規章之規定辦理。
      ２、按前述融資融券業務操作辦法第七條第一項規定：「委託人申請融資融券
          ，應先洽由代理證券商之介紹，與本公司簽訂融資融券契約，並開立信用
          帳戶後，始得委託該代理證券商進行融資融券交易。」，同辦法第十八條
          第一項規定：「各代理證券商，每營業日應按融資融券買賣成交情形，編
          製本公司規定之各項表報及電腦媒體資料，在證券交易所、櫃檯中心規定
          有關交易報表輸入其電腦主機時間前送本公司，憑以彙編信用交易交割清
          單，向證券交易所、櫃檯中心辦理交割。」，第二項規定：「委託人繳付
          之融資自備價款，代理證券商應依證券交易所、櫃檯中心有關規定，向證
          券交易所、櫃檯中心辦理交割。」。蓋依據融資融券法令之規定，委託人
          每營業日為融資融券買賣之成交情形，均係經由代理證券商通知證券金融
          公司，委託人所繳付之自備款，亦經由代理證券商辦理交割，並非由個別
          委託人向證券金融公司辦理，故上訴人主張其或其代理人施光訓未通知被
          上訴人墊款而否認系爭交易，顯無理由。
      ３、關於上訴人指稱豐銀證券公司未取得上訴人出具之委託書，違反證券經紀
          商受託契約準則第四條及台灣證券交易所股份有限公司營業細則第七十五
          條第二項規定，主張豐銀證券公司有重大過失乙節，是項爭議原屬上訴人
          與豐銀證券公司間之受託契約關係，與本案無關。蓋依前述證券經紀商受
          託契約準則第十八條之規定「證券經紀商於受託買賣時，如有違反證券交
          易所章程或營業細則或公告有關規定者，視為違背受託契約，委託人應立
          即書面報告證券交易所查明處理之。」，上訴人對系爭交易如有疑義，理
          應立即書面報告證券交易所。然事實上上訴人非但未表示異議，且於系爭
          交易之應交割日（即八十七年九月四日）尚同意豐銀證券公司於其銀行交
          割帳戶扣得融資買進自備款新台幣三百六十萬元整，以辦理交割手續，其
          於事後主張豐銀證券公司有重大過失，抵賴之企圖至為明顯。
      ４、上訴人曾以存證信函自承將帳戶借予施光訓買賣股票，並將存摺及印鑑交
          由施光訓保管；經查上訴人與施光訓為堂兄弟關係，上訴人所簽訂契約書
          上通訊地址「台北市○○區○○街七一巷九三弄二三號」為施光訓之住所
          地；另上訴人所簽立「開立證券信用交易帳戶申請表」之緊急聯絡人施翠
          蓮係上訴人之姊，施翠蓮亦任職於豐銀證券公司，擔任施光訓之助理，負
          責管理買賣股票之帳戶及款項撥付。諸上事實均得推定上訴人同意他人使
          用其帳戶。
      ５、依被上訴人所提豐銀證券公司融資買進委託書、客戶交易明細表、存證信
          函等件足證明上訴人以概括授權方式同意他人使用其帳戶而作成系爭交易
          之事實，上訴人否認系爭交易，依舉證責任之分配，應由上訴人負舉證責
          任。
    (二)、關於上訴人指陳被上訴人所提之「開立證券信用交易帳戶申請表」日期未填
        寫、被上訴人未善盡徵信責任乙節，並非屬實，蓋依據被上訴人與豐銀證券
        公司間之「融資融券業務代理契約書」第一條規定，投資人開立信用交易帳
        戶、相關文件書表之檢查及轉送，均委任豐銀證券公司辦理。經查上訴人與
        被上訴人間之「融資融券契約書」與「開立證券信用交易帳戶申請表」為上
        訴人在八十六年十二月二十三日親自簽名，此為上訴人於八十八年十月二十
        八日庭期中所承認者，而前述書表及上訴人所提供之財力證明文件（即其本
        人在寶島商業銀行松山分行第00000000000000帳號之存摺影本）經豐銀證券
        公司以善良管理人注意義務檢查後，轉送予被上訴人，被上訴人再據以依通
        常作業程序為書面之審理並同意其開戶申請，被上訴人之徵信作業處理並無
        過失。且該「開立證券信用交易帳戶申請表」之日期非為成立或生效要件，
        其漏未填寫並不影響雙方契約之效力。
    (三)、上訴人主張於豐銀證券公司開戶係為捧場，從未買賣乙節，亦屬不實：
      １、依據證人黃淑媛在八十八年十一月十五日詢問筆錄中之陳述：「八十七年
          九月二日買進聚亨股票十二萬股，是我接單，施光訓由乙○○的名義下單
          買股票，乙○○開戶後，他的帳戶存摺、信用交易的帳戶存摺、印章交由
          施翠蓮保管，．．．乙○○開戶時施翠蓮當他的面對我說，乙○○開戶要
          給施光訓用，施光訓當時也在場，乙○○也在場，．．．」。經查施光訓
          為上訴人之堂兄，擔任豐銀證券公司之董事，施翠蓮為上訴人之姊姊，擔
          任施光訓之助理，負責管理買賣股票帳戶及款項撥付，黃淑媛則為幫忙施
          光訓下單之營業員。上訴人將存摺、印章交由施翠蓮，足證其確實同意施
          光訓利用其帳戶買賣股票，上訴人就其帳戶交易所產生之債權債務自須負
          責。
      ２、上訴人於豐銀證券之信用交易帳戶，除作成系爭交易外，尚有其他交易紀
          錄，有寶島商業銀行帳戶之往來明細表可證；另上訴人股票交易交割專戶
          寶島商業銀行松山分行第00000000000000號帳戶之往來紀錄，亦可證明上
          訴人辯稱開戶純屬捧場、從不下單者，顯與事實不符。
    (四)、關於上訴人指稱豐銀證券公司未取得上訴人之委任書乙節。
      １、蓋證券經紀商於受託買賣有價證券時，違反台灣證券交易所股份有限公司
          營業細則第七十五條第二項規定者，依同營業細則第一百三十五條規定，
          證券交易所得通知證券商限期補正或改善，此乃證券經紀商違反其與證券
          交易所間契約之規定，且就該營業細則第十一章違約處理章條文之順序及
          內容分析，此項違規程度應屬最輕微者。另被上訴人依據與豐銀證券公司
          間之融資融券業務代理契約書第一、二條規定，就投資人融資融券事項授
          與代理權予豐銀證券公司，惟該「融資融券事項」之範圍並不包含受託買
          賣有價證券，豐銀證券公司係以其證券經紀商之名義受託買賣股票，並非
          以被上訴人代理人之名義為之，故其行為之輕微過失，被上訴人自然無須
          負責。
      ２、又豐銀證券公司接受上訴人之委託買賣股票，係以其證券經紀商之名義利
          用台灣證券交易所之電腦撮合系統，並非被上訴人授與處理投資人融資融
          券業務之代理權範圍，故其受託買賣行為之過失，被上訴人實無須負責。
    (五)、查上訴人主張證人黃淑媛不可能目睹其辦理開戶手續乙節，實為狡辯。
      １、蓋一般投資人人至證券經紀商申請開立普通買賣證券之帳戶者，須簽立「
          委託買賣證券受託契約」，而該契約書下方皆有營業員之簽章欄位，該投
          資人除非有已認識之營業員外，開戶經辦人員會介紹某位營業員予投資人
          ，以確認日後下單之對象，故辦理開戶時營業員在場係為常態。
      ２、另查豐銀證券公司之開戶櫃檯為一開放場所，並非密閉空間，證人黃淑媛
          陳述上訴人辦理開戶時其與施光訓、施翠蓮等人均在場，施翠蓮並表明上
          訴人帳戶交施光訓使用買賣股票，蓋以上訴人與施光訓、施翠蓮之親屬關
          係及黃淑媛與施光訓、施翠蓮間之業務關係為通常情理之判斷，該證人之
          證言應屬可採。
    (六)、上訴人主張其或其代理人施光訓未通知被上訴人墊款而否認系爭交易，顯無
        理由：
      １、依據兩造簽訂之融資融券契約書第一條規定：「甲方（上訴人）向乙方（
          被上訴人）融資融券所生之權利義務，應依乙方融資融券業務操作辦法，
          及有關法令規章之規定辦理。」，該融資融券業務操作辦法經由財政部證
          券暨期貨管理委員會核定，為現行證券市場融資融券交易各項作業程序之
          規範標準。
      ２、按前述融資融券業務操作辦法第七條第一項規定：「委託人申請融資融券
          ，應先洽由代理證券商之介紹，與本公司簽訂融資融券契約，並開立信用
          帳戶後，始得委託該代理證券商進行融資融券交易。」，同法第十八條第
          一項規定：「各代理證券商，每營業日應按融資融券買賣成交情形，編製
          本公司規定之各項表報及電腦媒體資料，在證券交易所、櫃檯中心規定有
          關交易報表輸入其電腦主機時間前送本公司，憑以彙編信用交易交割清單
          ，向證券交易所、櫃檯中心辦理交割。」，第二項規定：「委託人繳付之
          融資自備價款，代理證券商應依證券交易所、櫃檯中心有關規定，向證券
          交易所、櫃檯中心辦理交割。」。蓋依據融資融券法規，委託人每一營業
          日為融資融券買賣之成交情形，均由代理證券商以電腦傳輸及遞送報表方
          式通知證券金融公司，委託人所繳付之自備款，亦由代理證券商辦理交割
          ，並非由個別委託人向證券金融公司辦理。系爭交易乃上訴人透過豐銀證
          券公司作成，有豐銀證券公司融資買進委託書及客戶交易明細表等件可證
          ，並由豐銀證券公司以融資買進彙計表通知被上訴人撥款，故上訴人主張
          其或其代理人施光訓未通知被上訴人墊款而否認系爭交易，顯無理由。
  三、證據：除援用原審之立證方法外，另補提豐銀證券公司八十七年九月十七日融
      資賣出彙計表、台灣證券交易所股份有限公司營業細則第七十五條、第一百三
      十五條及第十一章條文、被上訴人融資融券業務操作辦法、開立信用帳戶申請
      表、施翠蓮身分證暨名片、公誠證券股份有限公司委託買賣證券受託契約等件
      為證。
丙、本院依聲請傳訊證人黃淑媛、張美凰。
    理      由
一、被上訴人起訴主張上訴人於八十六年十二月二十三日經由豐銀證券公司介紹，與
    被上訴人簽訂系爭融資融券契約，並申請開立信用交易帳戶（下稱系爭信用帳戶
    ），辦理有價證券買賣融資融券事宜，約定兩造間之權利義務應依被上訴人融資
    融券業務操作辦法（下稱系爭業務操作辦法）及相關法令規章之規定辦理，上訴
    人並授權施光訓使用系爭信用帳戶，迨於八十七年九月二日，上訴人向被上訴人
    融資三百六十萬元買進系爭聚亨股票，約定利息按年利率百分之九點七五計算，
    嗣系爭聚亨股票股價下跌，系爭信用帳戶之整戶擔保維持率不足百分之一百二十
    ，被上訴人即於同年十一月九日寄發補繳通知單，要求上訴人於同年十一月十一
    日前補繳差額無效，被上訴人乃依系爭業務操作辦法第二十二條第二項第一款規
    定，於同年十一月二十一日處分融資擔保品即系爭聚亨股票，成交價為二百零七
    萬六千元，扣除融資利息、證券交易手續費、交易稅及本金後，尚不足一百六十
    一萬一千零七十九元，雖經催請上訴人補繳上開差額及自八十七年十一月二十四
    日起算之利息與違約金，上訴人均置之不理（依系爭業務操作辦法第二十二條及
    系爭融資融券契約第六條約定，被上訴人於八十七年十一月二十一日處分融資擔
    保品，上訴人自成交之次二個營業日起給付遲延利息），暫就其中三十萬元債務
    先行請求，為此依系爭融資融券契約請求上訴人給付三十萬元，及自八十七年十
    一月二十四日起至清償日止，按年利率百分之九點七五計算之利息，並按上開利
    息百分之十計算之違約金等語。
二、上訴人則以伊在豐銀證券公司開戶係為捧場增加客戶，並非開戶供施光訓使用，
    亦未曾於八十七年九月二日委由豐銀證券公司購買系爭聚亨股票，豐銀證券公司
    之作業顯然錯誤，且豐銀證券公司之營業員黃淑媛已到庭承認上訴人並未親自下
    單購買系爭聚亨股票，豐銀證券公司在未依法經上訴人之委託或取得上訴人出具
    之委託書即擅自任由第三人以上訴人名義買賣股票，即有違台灣證券交易所股份
    有限公司證券經紀商受託契約準則第四條及台灣證券交易所股份有限公司營業細
    則第七十五條規定，依前揭受託契約準則第十八條規定，視為違背受託契約，且
    據前揭營業細則第一百三十五條規定，證券交易所股份有限公司得通知豐銀證券
    公司限期改善或補正，本件自應由豐銀證券公司就其重大過失負責，因被上訴人
    與豐銀證券公司有簽訂融資融券業務代理契約，被上訴人就投資人融資融券事項
    授與代理權予豐銀證券公司，豐銀證券公司就本件信用交易自係被上訴人之代理
    人，被上訴人墊款既因其代理人即豐銀證券公司之故意違法所致，自應由被上訴
    人自負其責，又被上訴人係透過豐銀證券公司之通知而墊款，與伊並無接觸，被
    上訴人既未證明施光訓有以伊代理人自居而與被上訴人為任何交易行為，被上訴
    人亦不得主張伊應負表見代理授權人之責任，是伊無負給付差額之義務。
三、本件被上訴人主張上訴人於八十六年十二月二十三日向經由豐銀證券公司之介紹
    向原告申請開立系爭信用帳戶，兩造並簽訂系爭融資融券契約書之事實，業據其
    提出系爭信用帳戶申請表及系爭融資融券契約書等件為證，並為上訴人所不爭，
    應堪信被上訴人此部分之主張為真實。
四、至於被上訴人主張上訴人在豐銀證券公司開戶及在被上訴人公司開立系爭信用帳
    戶以供訴外人施光訓使用，施光訓為上訴人之代理人，並於八十七年九月二日向
    被上訴人融資三百六十萬元買進系爭聚亨股票之事實，則為上訴人所否認，經查
    ：
  (一)、上訴人自認有在系爭融資融券契約書、開戶印鑑卡戶名、存摺約定書背面立約
      定書人欄簽名之事實（見八十八年八月十日、同年十月二十八日準備程序筆錄
      ），應堪信實；雖上訴人辯稱前揭文件內其印文非真正，惟查開戶印鑑卡已載
      明「一敝戶（上訴人）向  貴行取款或其他相關函件悉憑右列簽章共壹式憑任
      壹式為有效並願依  貴行一切章程辦理。」等字，而所留存之簽名或圖章僅有
      上訴人印文壹個，並非上訴人以簽名之方式為之，顯見上訴人同意以該印文為
      與銀行交易往來之憑據，應認該印文為真正，上訴人前開所辯，自不足採。
  (二)、依被上訴人所提出之存證信函觀之，該存證信函係以上訴人名義所寄發，其內
      容略載其已收受被上訴人催繳保證金之信函，系爭信用帳戶係其借予施光訓於
      合法範圍內使用，並將存摺、圖章交予施光訓保管等語，因上訴人否認該存證
      信函為其所書寫，其上之印文亦非真正，經本院囑託法務部調查局鑑定該存證
      信函上之上訴人印文與前揭融資融券契約書、開戶印鑑卡及存摺約定書內上訴
      人印文之同異性，雖因缺乏印章實體致無從鑑定，惟本院仍得依職權自行判定
      其同異性，經本院依肉眼判斷，前揭開戶印鑑卡、融資融券契約書及存摺約定
      書內上訴人之印文與該存證信函內上訴人之印文相同，參以上訴人自承其開戶
      係基於捧施光訓之場等情（見八十八年十月二十八日準備程序筆錄），應認該
      存證信函所載上訴人將系爭信用帳戶借予施光訓使用，及將存摺、圖章交予施
      光訓保管之事實為真正，上訴人辯稱伊在豐銀證券公司開戶僅係為捧場增加客
      戶，並非開戶供施光訓使用云云，亦無足取。
  (三)、證人即豐銀證券公司營業員黃淑媛證稱上訴人開戶時，其姊施翠蓮當面說上訴
      人開戶要給施光訓用，上訴人開戶後即將印章及存摺等件交由施翠蓮保管，施
      光訓是用上訴人戶頭下單買股票，施光訓以前為豐銀證券公司之董事，施翠蓮
      在豐銀證券公司幫施光訓辦理股票交割等語明確（見八十八年十一月十五日訊
      問筆錄），另證人即上訴人之嬸嬸張美凰亦證稱施翠蓮前在豐銀證券公司上班
      ，施光訓前為豐銀證券公司之董事等語屬實（見八十八年十一月十六日準備程
      序筆錄），並有施翠蓮身分證影本及名片等件在卷可稽，堪予採信，上訴人空
      言否認證人黃淑媛證詞之真正，要無足採。
  (四)、綜上可知，上訴人在豐銀證券公司開戶及在被上訴人公司開立系爭信用帳戶均
      借予施光訓使用，施光訓為上訴人之代理人，施光訓使用上訴人系爭信用帳戶
      融資買進系爭聚亨股票乙事，依民法第一百零三條規定，其效力及於本人即上
      訴人，上訴人否認施光訓為其系爭信用帳戶交易之代理人云云，洵無可取。
五、上訴人雖辯稱豐銀證券公司為被上訴人之代理商，豐銀證券公司未取得上訴人出
    具之委託書即擅自任由施光訓以上訴人名義買賣股票，有違台灣證券交易所股份
    有限公司證券經紀商受託契約準則第四條及台灣證券交易所股份有限公司營業細
    則第七十五條規定，依前揭受託契約準則第十八條規定，視為違背受託契約，被
    上訴人應就其代理人之重大過失負責云云，亦為被上訴人所否認，經查：
  (一)、按「證券商經營證券業務，除法令另有規定外，不得受理非本人或未具客戶委
      任書之代理人開戶、申購、買賣或交割」（證券商管理規則第三十六條  第十
      三款）。「證券商負責人及業務人員執行業務應本誠實及信用原則。證券商之
      負責人及業務人員，除其他法令另有規定外，不得有下列行為：一七受理非本
      人或未具客戶委任書之代理人開戶、申購、買賣或交割」（證券商負責人與業
      務人員管理規則第十六條第一項第十七款）。「證券經紀商受託辦理或代理有
      價證券買賣融資融券業務，應依政府公布之『證券商辦理有價證券買賣融資融
      券管理辦法』、『證券金融事業管理規則』暨本公司訂定之證券商辦理有價證
      券買賣融資融券業務操作辦法或證券金融事業訂定之融資融券業務操作辦法之
      規定辦理」；「委託人買賣證券，當面委託者應填寫委託書並簽章；以電話委
      託者，由受託證券經紀商之業務人員（擔任營業員職務者）負責填、印製委託
      書並由委託人於成交後交割時補行簽章；書信或電報委託者，應將函電黏附於
      委託書後。委託人以IC卡、網際網路等電子式交易型態委託者，證券商得免製
      作、代填委託書，惟應依時序別即時列印買賣委託記錄，並於收市後由經辦人
      員及部門主管簽章，委託記錄應含委託人姓名或帳號、委託時間、證券種類、
      股數或面額、限價、有效期間、營業員姓名或代碼、委託方式等」；「證券經
      紀商接受委託買賣，應由登記合格之業務人員承辦之。前項登記人員執行受託
      買賣有價證券，應佩帶本公司發給之登記證，接受委託買賣時，應依第七十五
      條第四款規定填具委託書並編號，依委託順序處理之」；「條證券商違反第七
      十五條第一項第四款、第八十條第二項之規定者，本公司得通知其限期補正或
      改善」；「證券商違反本公司章程、營業細則、受託契約準則或其他章則、辦
      法、公告、通函等有關規定，除另有規定外，本公司得通知其限期補正或改善
      」（臺灣證券交易所股份有限公司營業細則第七十八條、第七十五條第一項第
      五款、第八十條、第一百三十五條參照）。「證券商經營證券業務，違反本規
      則之規定者，依本法之規定處罰」（證券商管理規則第四十五條）。
  (二)、本件上訴人既自承其在開戶申請書及融資融券契約書上簽名，應認上訴人已與
      被上訴人簽定融資融券契約，嗣後上訴人復同意將系爭信用帳戶借予施光訓以
      伊名義依此契約為融資融券買賣股票之行為，則施光訓已具有代理上訴人為融
      資融券買賣股票之權；縱令上訴人從未買賣股票，亦未曾向被上訴人為融資融
      券之行為，然因施光訓已有合法代理之權，則系爭融資買進股票之交易效力自
      應及於上訴人（民法第一百零三條規定參照）。退一步言，縱施光訓未出具上
      訴人出具之委託書，然依證券商管理規則第四十五條及台灣證券交易所股份有
      限公司營業細則第一百三十五條規定以觀，亦僅為豐銀證券公司是否將遭主管
      機關依證券交易法規定處罰之問題，與兩造間依系爭融資融券契約為所之行為
      之效力不生影響，亦與兩造業已成立之系爭融資融券契約無礙。是上訴人以其
      並未親自下單，抗辯豐銀證券公司未踐行上述書面委任之程序，而影響兩造業
      已成立之融資融券契約云云，並不足採。
  (三)、又豐銀證券公司雖為被上訴人之代理證券公司，然依兩造間之業務代理契約之
      約定，甲方（原告）係委任乙方（豐銀證券公司）並授與代理權乙事，就第一
      項定之委任事項為：乙方應依甲方報經財政部證券管理委員會核定之融資融券
      業務操作辦法之規定，以善良管理人之注意，為甲方辦理左列事項：投資人
      向甲方申請開立有價證券信用交易帳戶、簽訂融資融券契約：1.向投資人詳細
      解說融資融券之內容、契約條款，並提供投資人相關書面資料。2.投資人開立
      信用交易帳戶、相關文件書表之檢查及轉送。投資人融資融券清償融資融券
      經甲方通知追加擔保或處分投資人之擔保物等事項。投資人與甲方間互為有
      價證券、款項之交付、受領。與委任事務相關之文件、書籍、表報、電子資
      料媒體、以及為投資人辦理變更股東名簿之名冊等造送（見卷附被上訴人與豐
      銀證券公司所簽立融資融券業務代理契約書）。本件被上訴人上述委任並授與
      代理權予豐銀證券公司之事項，並未包括豐銀證券公司受理投資人委託掛單買
      賣有價證券之行為，而豐銀證券公司受理一般投資人委託買賣有價證券行為係
      豐銀證券公司與投資人間之關係，悉依其間之「受託買賣有價證券契約」之約
      定辦理，非屬被上訴人與豐銀證券公司間融資融券代理契約委任事項範圍。因
      此豐銀證券公司就上訴人之代理人施光訓委託下單買賣系爭聚亨股票之行為縱
      有歸責性，依上說明，亦與被上訴人無涉，是上訴人所辯被上訴人之代理人豐
      銀證券公司未踐行上述書面委任之程序，有違法令行為所導致之損失，不應由
      伊負擔云云，亦無足取。
  (四)、再者，上訴人係先在證券經紀商即豐銀證券公司開戶，再經由豐銀證券公司之
      介紹而向被上訴人申請開立系爭信用帳戶，豐銀證券公司須依上訴人之委託承
      辦股票之買賣業務，其間即存有委任之法律關係，依台灣證券交易所股份有限
      公司證券經紀商受託契約準則第四條第三項規定：「代理人須先取得委託人之
      委託書，方得代辦委託買賣及在業務憑證上簽章。」，台灣證券交易所股份有
      限公司營業細則第七十五條亦規定委託人未能親自辦理前項規定事項者︵即買
      賣證券︶，應以書面委託代理人代為辦理，同準則第十八條固規定：「證券經
      紀商於受託買賣時，如有違反證券交易所章程或營業細則或公告有關規定者，
      視為違背受託契約，委託人（代理人）應立即書面報告證券交易所查明處理之
      。」，可知上訴人之代理人施光訓未出具上訴人之委託書而使用上訴人之前揭
      帳戶委託豐銀證券公司買賣股票時，豐銀證券公司即有違背受託契約，上訴人
      應以書面報告證券交易所查明處理之，倘若經查屬實，依前揭營業細則第一百
      三十五條規定，證券交易所得通知豐銀證券公司限期改善或補正，尚難遽認本
      件融資買進股票之交易行為無效，至於上訴人是否受有損害，得依委任關係請
      求豐銀證券公司賠償，乃另屬乙事，自不能謂被上訴人應就豐銀證券公司之違
      規行為負責；況上訴人確已將系爭信用帳戶借予施光訓使用，施光訓於使用系
      爭信用帳戶融資買進系爭聚亨股票及嗣因股價下跌致系爭信用帳戶整戶擔保維
      持率不足百分之一百二十而遭被上訴人處分融資擔保品之後果，上訴人應自負
      其責。
  (五)、又上訴人辯稱依台灣證券交易所股份有限公司營業細則第七十五條第一項第四
      款規定要求施光訓必須出示上訴人書立之委託書，豐銀證券公司始能准由施光
      訓使用上訴人之系爭信用帳戶買賣股票，否則即屬違法，被上訴人應自負其責
      云云，非惟為被上訴人所否認，且查代理權之授與並不以書面為要件，本件上
      訴人既授權施光訓使用系爭信用帳戶融資買進系爭聚亨股票，施光訓即為上訴
      人之代理人，縱令豐銀證券公司有上述違規情形，然依前開細則第一百三十五
      條規定，僅係台灣證券交易所股份有限公司得通知豐銀證券公司限期補正或改
      善，非謂施光訓代理上訴人使用系爭信用帳戶之交易行為無效，況上訴人係經
      由豐銀證券公司之介紹在被上訴人開立系爭信用帳戶，被上訴人再依豐銀證券
      公司陳報之交易資料對上訴人為融資行為，施光訓既有權使用上訴人之系爭信
      用帳戶買進系爭聚亨股票，豐銀證券公司陳報予被上訴人之交易資料即無錯誤
      可言，自難謂豐銀證券公司有何重大過失可言而須令被上訴人負過失責任。
  (六)、從經濟分析之觀點言，在現代市場經濟體制下，個人自主及自由競爭成為規律
      經濟活動之高度有效手段，上訴人對於系爭融資融券之股票買賣及相關之規定
      等事務，應具有正常判斷及處理能力，能預見其行為可能發生之效果，應對其
      行為負責。又自風險管理之角度言，上訴人既已授權施光訓從事融資融券之買
      賣，自可限制或撤回伊所授予之代理權以控制風險，施光訓從事股票融資融券
      所生不利益之風險，實乃上訴人所肇致，該項風險所導致之不利益乃上訴人所
      能掌握，故由上訴人負擔該項風險，亦屬衡平。倘不若如此，則將使股票交易
      陷於停滯，實不符合經濟效益，亦無法於現實交易上實施。是本件縱如上訴人
      所稱伊對實際操作情形並不知情乙節屬真，然上訴人既將系爭信用帳戶借予施
      光訓使用，因授權施光訓融資買進系爭聚亨股票所產生之風險，自應由上訴人
      承擔之。
六、又被上訴人主張上訴人（代理人施光訓）於八十七年九月二日向其融資三百六十
    萬元買進系爭聚亨股票，約定利息按年利率百分之九點七五計算，上訴人並提供
    系爭聚亨股票予其擔保融資債務，嗣因系爭聚亨股票股價下跌，系爭信用帳戶之
    整戶擔保維持率不足百分之一百二十，其遂於同年十一月九日寄發補繳通知單，
    要求上訴人於同年十一月十一日前補繳差額無效，其乃依系爭業務操作辦法第二
    十二條第二項第一款規定，於同年十一月二十一日處分融資擔保品即系爭聚亨股
    票，成交價為二百零七萬六千元，扣除融資利息、證券交易手續費、交易稅及部
    分融資本金後，尚有融資本金一百六十一萬一千零七十九元不足清償之事實，業
    據其提出被告所不爭之被上訴人融資融券業務操作辦法、融資買進、賣出之證券
    別報告書彙計表、大宗掛號函件存根聯、存證信函、開立信用帳戶申請表及公誠
    證券股份有限公司委託買賣證券受託契約等件為證，核屬相符，應堪信實。
七、按委託人（上訴人）信用帳戶內各筆融資融券交易依照左列公式併計其整戶擔保
    維持率：擔保維持率＝（融資擔保證券市價＋原融券擔保價款及保證金）÷（原
    融資金額＋融券證券市價）×百分之百；倘因市價變動，致擔保維持率低於百分
    之一百二十時，本公司（被上訴人）即通知委託人，另副知代理券商（豐銀證券
    公司），於通知送達二個營業日內補繳差額，並依左列規定處理：一若通知送達
    之二個營業日內，委託人整戶擔保維持率仍未達百分之一百二十，且未補繳差額
    ，本公司即自第三營業日起，處分其擔保品。系爭業務操作辦法第二十二條第一
    項、第二項第一款定有明文。又甲方（上訴人）之融資融券，如未依規定期限結
    清，或未依規定補繳融資融券差額，或未依乙方（被上訴人）規定調整有瑕疵之
    抵繳證券，或未依乙方規定在發行公司停止過戶前償還融券，乙方均應委託證券
    商在證券市場，處分甲方提供之各項擔保品；甲方同意負擔各項處分之有關費用
    ，如有任何差額並負責補足。處分擔保品時，甲方同意受託證券商在接到乙方之
    書面或電話委託後，於指定處分日開市時起，以限價委託申報，如申報未成交，
    次一營業日應繼續申報，至成交為止。另乙方應向甲方收取之融資利息與融券手
    續費，及應給付甲方之融券賣出價款與保證金利息，其利率與費率，均由乙方訂
    定之，並報請主管機關備查。前項利息按甲方融資融券成交日後第二營業日迄清
    償前一日之日數計算。融資利息於甲方償還融資時，本息一次償還，甲方如超過
    規定期限未償還融資，乙方並按核定利率百分之十加收違約金。此觀系爭融資融
    券契約書第六條第一、二項、第七條第一、二、三項規定及系爭業務操作辦法第
    二十三條、第四十六條、第四十八條等規定自明。查被上訴人以系爭信用帳戶之
    整戶擔保維持率不足百分之一百二十，於八十七年十一月九日以信函通知上訴人
    補繳差額未果，遂依上開規定處分本件融資擔保品即系爭聚亨股票，並於八十七
    年十一月二十一日以二百零七萬六千元成交，經扣除融資利息、證券交易手續費
    、交易稅及部分融資本金後，尚有融資本金一百六十一萬一千零七十九元不足清
    償，依系爭業務操作辦法第二十二條及系爭融資融券契約第六條規定，上訴人應
    負責補足前揭差額及自成交之次二個營業日起給付遲延利息，是被上訴人就上訴
    人應負責補足之前揭融資債務先行請求其中之三十萬元，於法尚無不合。
八、綜上所述，本件被上訴人主張上訴人授權施光訓使用系爭帳戶買進系爭聚亨股票
    之事實，為可採信，上訴人所辯伊未下單買進系爭聚亨股票，亦未授權施光訓使
    用系爭信用帳戶云云，為無可取。從而，被上訴人本於系爭融資融券契約請求上
    訴人給付三十萬元及自八十七年十一月二十四日起至清償日止，按年利率百分之
    九點七五計算之利息，並按上開利息百分之十計算之違約金，為有理由。是則原
    審據此為被上訴人勝訴之判決，認事用法並無違誤，上訴意旨指摘原判決不當，
    求予廢棄改判，為無理由，應予駁回。又本案事證已臻明確，兩造其餘主張陳述
    及所提之證據，均與本件判決結果無涉，毋庸再予審酌，附此敘明。
九、結論：本件上訴為無理由，依民事訴訟法第四百三十六條之一第三項、第四百四
    十九條第一項、第七十八條，判決如主文。
中      華      民      國    八十九    年      三      月    二十二    日
                            民事第四庭審判長法      官  謝明珠
                                            法      官  陳博文
                                            法      官  張競文
右為正本係照原本作成
不得上訴
中      華      民      國    八十九    年      三      月    二十五    日
                                            法院書記官  楊翠明


司法院資訊處製作；財團法人民間司法改革基金會備份。
